臺灣高等法院刑事判決　　　　　　　　96年度上易字第2841號
上　訴　人
即　被　告　乙○○
選任辯護人　陳欽賢律師
上列上訴人因違反著作權案件，不服臺灣台北地方法院96年度易
字第1802號，中華民國96年10月29日第一審判決（檢察官聲請簡
易判決處刑案號：臺灣臺北地方法院檢察署96年度偵字第6350號
，經原審認不宜以簡易判決處刑，改依通常程序審理），提起上
訴，本院判決如下：
    主  文
上訴駁回。
    事  實
一、乙○○係「金牌旅行社股份有限公司」（下簡稱：金牌旅行
    社）之負責人，明知如附件所示「愛戀泰國雙島奇緣六日遊
    」文宣係「博覽家旅行社股份有限公司」（下簡稱：博覽家
    旅行社）享有著作權之語文著作，未經其同意，不得擅自重
    製及散布，竟於民國（下同）95年11月間某日，在臺北市○
    ○路133之2號3樓金牌旅行社內，指示不知情之已成年之工
    讀生，擅自重製上開文宣中如附表所示之內容於金牌旅行社
    之「2007泰國SPA雙主題雙島傳奇繽紛六日」文宣中，供有
    興趣之顧客借閱參考，嗣95年12月間，博覽家旅行社負責人
    甲○○輾轉得知上情，遂於95年12月12日提出告訴。
二、案經博覽家旅行社訴由內政部警政署保安警察第二總隊第一
    大隊第一中隊報告臺灣臺北地方法院檢察署檢察官偵查起訴
    。
    理  由
一、按被告以外之人於審判外之陳述，雖不符前4條之規定，而
    經當事人於審判程序同意作為證據，法院審酌該言詞陳述或
    書面陳述作成時之情況，認為適當者，亦得為證據。當事人
    、代理人或辯護人於法院調查證據時，知有第159條第1項不
    得為證據之情形，而未於言詞辯論終結前聲明異議者，視為
    有前項之同意，刑事訴訟法第159條之5定有明文。查被告乙
    ○○及其辯護人對於下列各項證據方法，均未爭執其證據能
    力，並同意作為證據（見原審96年8月20日準備程序筆錄）
    ，本院審酌其作成時之情況，認為並無不適當之情事，均得
    作為證據，合先敘明。
二、訊據被告乙○○固坦承其係金牌旅行社之負責人，該旅行社
    之「2007泰國SPA 雙主題雙島傳奇繽紛六日」文宣，有如附
    表所示之內容，與附件之告訴人博覽家旅行社之「愛戀泰國
    雙島奇緣六日遊」文宣（以下稱系爭文宣）相同，惟矢口否
    認有何違反著作權法之犯行，辯稱：
  (一)金牌旅行社之「2007泰國SPA 雙主題雙島傳奇繽紛六日」文
    宣，是由金牌旅行社之工讀生蒐集資料所創作完成，直接以
    電腦列印後，供客戶參考，而被告身為金牌旅行社之負責人
    ，不可能去從事事務性工作，事務性的工作是由各部門之工
    作人員負責辦理，故被告並不知前述文宣之內容引用何處。
  (二)到泰國中部旅遊，大都是6天遊，旅遊景點亦大同小異，而
    各旅遊景點或當地旅行社亦均會有各種文宣供外界參閱，且
    有多家旅行社對於該等旅遊景點之描述，與如附表所示之文
    宣內容相同，故如附表所示之文宣內容無法證明是告訴人所
    創作等語。
三、經查：
  (一)金牌旅行社之「2007泰國SPA雙主題雙島傳奇繽紛六日」文
    宣，有如附表所示之內容，與告訴人博覽家旅行社之「愛戀
    泰國雙島奇緣六日遊」文宣相同乙節，有該2份文宣附卷可
    證（分別見偵查卷第17-19、34頁）。又被告爭執如附表所
    示之文宣內容非告訴人所著作，並提出與如附表所示之文宣
    內容相同之多家旅行社文宣資料為憑（見原審卷第24-31、4
    2-44、49-51頁），然查告訴人博覽家旅行社之負責人甲○
    ○於原審結證稱系爭文宣是其於約92年7、8月間所創作，後
    每年有稍作修改，並將系爭文宣之著作財產權讓與給告訴人
    博覽家旅行社，「BLANCA」是「博覽家」之直接英譯，是告
    訴人所自創等語，詳如後所述，並提出創作系爭文宣所參考
    之資料及系爭文宣前多次修改之版本（分別見原審卷第83-8
    7頁），且告訴人以「BLANCA」之文字向經濟部智慧財產局
    申請服務標章註冊，於88年5月1日經濟部智慧財產局核准商
    標註冊登記第109343號，指定使用於旅行社業務、安排露營
    、遊覽觀光、旅遊之服務，此有卷附之中華民國服務標章註
    冊證、經濟部智慧財產局商標資料檢索各1份可稽（見偵查
    卷第32、33頁），再參酌系爭文宣中提及導遊時以「Mr.
    Blanca」代之，而金牌旅行社之「2007泰國SPA雙主題雙島
    傳奇繽紛六日」文宣，以及被告所提前開其他旅行社之文宣
    中（見原審卷第24、25、50、51、43、44頁），在提及導遊
    時亦有以「Mr. Blanca」代之，且其中有一段「飽足精神展
    開明天一連『竄』精彩的旅程」，錯別字也相同，則據上所
    陳，被告既無法提出在92年7、8月間之前，已有與系爭文宣
    相同內容之著作存在，且「BLANCA」既是告訴人公司名稱之
    直接英譯，並經告訴人以該文字圖樣申請註冊登記取得商標
    專用權，而「BLANCA」依辭典所載是美國一地名，並非人名
    或有其他意義，是告訴人依其公司名稱音譯而使用，衡情應
    只有告訴人會使用「BLANCA」，故系爭文宣中使用「Mr.
    Blanca」，堪認系爭文宣是告訴人負責人所創作之著作，其
    他家旅行社包括金牌旅行社在內使用相同之文宣內容，應係
    抄襲系爭文宣所致。
  (二)按著作權之保護僅及於著作之表達，而不及於其所表達之構
    想、觀念、程序、製程、操作方式、原則、發現或數理概念
    。此為著作權法之基本法理，即「觀念與表達二分法」理論
    。但其表達方式須為具有原創性之精神上創作，而所謂「原
    創性」，廣義解釋包括「原始性」及「創作性」，「原始性
    」係指著作人原始獨立完成之創作，而非抄襲或剽竊而來，
    而「創作性」，並不必達於前無古人之地步，僅依社會通念
    ，該著作與前已存在之作品有可資區別的變化，足以表現著
    作人之個性為已足。查告訴人所提出之系爭文宣，以文字敘
    述旅遊行程之順序、旅遊景點之特色、內容等，是證人甲○
    ○參考旅遊雜誌、觀光局及各旅遊景點的網站，經過自己融
    會貫通，用自己的思考邏輯表達出來，業經證人甲○○具結
    供述在卷，詳後所述，且無證據顯示系爭文宣乃抄襲自其他
    著作，或僅由顯而易見、一般的表達型式所構成，從而，應
    認系爭文宣為得受著作權法保護之語文著作。
  (三)證人甲○○於原審結證稱：「我在博覽家旅行社工作，已有
    17年，擔任業務工作，職稱是業務部經理，目前我是公司的
    代表人即董事長。我們主要是做大專院校的畢業旅行。系爭
    文宣是我於95年7、8月間所製作，我們的行程大概在每年7
    、8月會製作，在我們公司製作，我幫公司做事，所以著作
    權歸屬告訴人，因為大專院校在9月開學，所以我們必須在7
    、8月把產品做好，才趕的急在9月到學校去接洽，我們每年
    的行程會做調整，這份文宣我沿用有3到4年，最原始稿件是
    92或93年7、8月間製作，每年會做些微的調整，如飯店、餐
    食，但是變動不大，會參考每年客戶的意見作調整。系爭文
    宣最初的原始稿也是我製作的，創作靈感來自之前有帶過團
    至少一、二十次以上的經驗，最近約95年02月去過泰國，有
    些是參考旅遊雜誌例如TOGO雜誌、泰國觀光局的資料，至於
    行程包裝的內容如餐食、飯店、行程內容、旅遊景點，每次
    帶團都有做實地的勘查，包括其他帶團的領隊。Blanca是我
    們公司中文名稱的音譯名字，是我們自創的，另一連竄的竄
    字是錯字，被告也沿用，我們公司在2、3年前，沒有使用Mr
    . Blanca的名字，我們因為不堪其擾，客戶說我們的行程遭
    到冒用，所以我們才在去年把我們公司的英文名稱加在文宣
    上。我們書面的文宣是放在公司裡面，業務出去隨時可以拿
    給客戶，或是客戶來我們公司都可以拿到，網站上面也有，
    大約95年09月到10月放到網站上面。『麻煩估價、博覽家煩
    請估價』是我們在製作行程時，請泰國當地旅行社報價，我
    們初步編排時，會請旅行社報價，這是我們傳真給泰國旅行
    社的原稿，這後來有再修正過，這是我們整個編排行程的過
    程之一。附表所示之行程內容這些文字，有參考旅遊雜誌、
    觀光局及各旅遊景點的網站，經過我們自己融會貫通，用我
    們自己的思考邏輯表達出來，這些敘述與所參考的資料不一
    樣，因為我們有重新思考編排，用語也不一樣，除非像是固
    定遊樂區名稱，像東芭樂園、龍虎園，不是我們自己創作的
    。附表中之『第三天』部分『55層摩天樓雲霄館飲料券』，
    這部分每個人用語可能不大一樣，有些人可能會寫55層樓高
    空滑降或高空滑行，55層摩天雲霄館是我們自己想出來的。
    表演內容的用語是固定的，但是項目我們列的比較多，有的
    列的比較少，文宣中例如溫馴的老虎、逗趣的小豬等所使用
    形容詞每個人用的不一樣，行程的安排描述上有將之串起來
    變成一段有意思的文字，我們有特別編排過，讓它變成一個
    比較順的行程，感覺起來也會比較活潑，因為我們的旅客是
    學生。又例如『安排你騎古代皇帝用以代步座騎大象……』
    等這些遊玩包含的項目不一定，名詞、動詞都一樣，但是形
    容詞不一樣，騎大象、坐馬車、騎牛車、船屋的次序也不是
    每家都一樣。在2005年這一版之前並沒有放入Mr. Blanca，
    因為同行的抄襲複製的關係，造成我們很大的困擾，才決定
    在2005年這版放入Mr. Blanca這字眼，看是否能夠儘量避免
    這情況的發生。」等語（見原審卷第60-62、70-74頁），足
    認系爭文宣具有原創性，且告訴人是著作權人。
  (四)被告於偵查時陳稱：金牌旅行社「2007泰國SPA雙主題雙島
    傳奇繽紛六日」文宣是伊請公司的工讀生去弄得，應該是95
    年11月間工讀生在公司製作的，工讀生做好後拿給伊，伊覺
    得可以就直接以電腦列印出來，這一份文宣大概用了2、3個
    月云云（見偵查卷第39頁），故被告辯稱其係金牌旅行社之
    負責人，前開文宣是工讀生創作，其不知情云云，顯係事後
    卸責之詞不足採信。又前開文宣使用系爭文宣中如附表所示
    之部分，而如附表所示之部分是占系爭文宣中主要之行程說
    明中約百分之八十左右，所使用之質與量均甚大，且係供商
    業目的使用，尚難認係合理使用，併此敘明。
  (五)綜上所述，被告所辯尚非足採，本件事證明確，被告犯行已
    經證明，應依法論科。
四、核被告所為，係犯著作權法第91條第1項擅自以重製方式侵
    害他人著作財產權罪，其以移轉所有權、出租以外之方法散
    布前開重製物之輕度行為，為擅自重製之重度行為所吸收，
    不另論罪。被告利用不知情之已成年工讀生重製如附表所示
    之語文著作，為間接正犯。
五、原審以被告事證明確，適用著作權法第91條第1項，刑法第
    11條前段、第41條第1項前段，中華民國96年罪犯減刑條例
    第2條第1項第3款、第7條、第9條，並審酌被告並無前科，
    此有本院被告前案紀錄表在卷可按，素行尚稱良好，被告雖
    係初犯，竟為牟私利無視告訴人所享有之著作財產權，惟重
    製數量不多，對告訴人因此所造成之損害非鉅，暨其犯罪後
    否認犯行，猶不見悔意之犯後態度等一切情狀，量處有期徒
    刑3月，且諭知易科罰金折算標準。又因被告犯罪時間係在
    96年4月24日之前，所犯非中華民國96年罪犯減刑條例第3條
    所列之罪，符合減刑條件，依減刑條例第2條第1項第3款減
    其宣告刑1/2，減為有期徒刑1月又15日，並諭知易科罰金之
    折算標準。經核其認事用法並無違誤，量刑亦屬妥適。被告
    上訴仍執陳詞否認犯罪，為無理由，應予駁回。
據上論斷，應依刑事訴訟法第368條，判決如主文。
本案經檢察官郭啟東到庭執行職務。
中　　華　　民　　國　　96　　年　　12　　月　　28　　日
　　　　　　　　　刑事第8 庭審判長法　官　鄭文肅
　　　　　　　　　　　　　　　　  法　官　蔡光治
　　　　　　　　　　　　　　　　  法　官　張明松
以上正本證明與原本無異。
不得上訴。
                                  書記官  柯月英
中　　華　　民　　國　　97　　年　　1 　　月　　3 　　日
附錄本案論罪科刑法條：
著作權法第91條
擅自以重製之方法侵害他人之著作財產權者，處3年以下有期徒
刑、拘役，或科或併科新臺幣75萬元以下罰金。
意圖銷售或出租而擅自以重製之方法侵害他人之著作財產權者，
處6月以上五年以下有期徒刑，得併科新臺幣20萬元以上2 百萬
元以下罰金。
以重製於光碟之方法犯前項之罪者，處6月以上5年以下有期徒刑
，得併科新臺幣50萬元以上5百萬元以下罰金。
著作僅供個人參考或合理使用者，不構成著作權侵害。
